【裁判字號】    98,台上,1470
【裁判日期】    980813
【裁判案由】    給付工程款
【裁判全文】
最高法院民事判決            九十八年度台上字第一四七０號
上  訴  人  茂晉企業股份有限公司
法定代理人  甲○○
訴訟代理人  徐鼎賢律師
上  訴  人  秉鉅工程股份有限公司
法定代理人  乙○○
訴訟代理人  許儱淳律師
上列當事人間請求給付工程款事件，兩造對於中華民國九十八年
一月二十一日台灣高等法院台中分院第二審判決（九十六年度建
上字第三二號），各自提起上訴，本院判決如下：
    主  文
原判決關於駁回上訴人茂晉企業股份有限公司對命其給付新台幣
七十一萬九千九百四十八元（即超過新台幣一百三十二萬五千四
百五十九元部分）本息之上訴及該訴訟費用部分廢棄，發回台灣
高等法院台中分院。
上訴人茂晉企業股份有限公司之其他上訴及上訴人秉鉅工程股份
有限公司之上訴均駁回。
第三審訴訟費用，關於駁回上訴部分，由兩造各自負擔。
    理  由
本件上訴人秉鉅工程股份有限公司（下稱秉鉅公司）主張：訴外
人德昌營造股份有限公司（下稱德昌公司）於民國八十九年三月
間，將其承攬內政部營建署受國防部委託建造「嘉義精忠一村」
新建工程之機電部分，轉包予對造上訴人茂晉企業股份有限公司
（下稱茂晉公司）施作，同年十二月一日伊再以新台幣（下同）
九千八百七十二萬元之總價與茂晉公司簽訂「水電工程承攬合約
」（下稱系爭合約），承作其中水電部分工程（下稱系爭工程）
，伊業經依約開工，系爭工程並於九十二年四月九日經國防部驗
收完訖。詎茂晉公司竟多次不當扣款二百零三萬三千三百四十五
元，且追加工程款共七百九十萬二千九百四十五元亦未給付，計
算扣罰之違約金，顯然過高，依法應予酌減等情，爰依承攬契約
及不當得利之法律關係，求為命茂晉公司給付伊九百九十三萬六
千二百九十元及自訴狀送達翌日即九十三年三月三十一日起加計
法定遲延利息之判決。（第一審除判命茂晉公司給付三百九十六
萬七千二百三十元本息外，其餘判決秉鉅公司敗訴，秉鉅公司對
該部分未聲明不服。）
上訴人茂晉公司則以：兩造約定工程款之請領方式，係按工程施
作進度分期請款，秉鉅公司於各該期請款時，伊均就各該期請款
金額、扣款項目、扣款及保留款金額等與其先協議，再製成工程
計價單，並將該單及扣款後支票寄交其確認後，由其填具同額發
票交付伊為請付款憑證，各該期扣款既經兩造計價時確認無誤，
自不得事後再爭執。又兩造未於九十二年九月二十七日水電工程
會議就追加工程款第一至二十八項達成協議，該追加工程款經伊
核定後僅為三十七萬六千六百七十六元，其餘均屬原約定工程施
工範圍內或可歸責於秉鉅公司之事由所致。另依系爭合約第十一
條第一款後段、第二十四條約定，覓工代為清理施工廢棄物之費
用，既經德昌公司扣款一百六十萬六千五百六十四元，伊自得按
該金額對秉鉅公司為加倍扣款，並以之與秉鉅公司之工程款相抵
銷等語，資為抗辯。
原審以：本件秉鉅公司主張系爭工程經驗收完成，茂晉公司扣款
共二百零三萬三千三百四十五元之事實，為茂晉公司所不爭，僅
以前詞置辯，惟：關於覓工清理施工廢棄物費部分，茂晉公司
抗辯秉鉅公司未履行該義務，經其委由德昌公司代僱工清除等情
，已據其提出照片及德昌公司代僱工明細表為證，並有證人洪國
源之證言可佐，且依台灣省電機技師公會（下稱電機技師公會）
鑑定結果，與水電工程施作及清潔有關者共八百九十三項，計一
百二十八萬一千二百十五元，雖依一般工程慣例，定作人會先知
會承攬人，並限定完成時間，但茂晉公司代僱工清理廢棄物，乃
秉鉅公司必要之支出，尚符合契約約定，應准由工程款扣除。
關於油箱儲滿八小時油料費三萬三千元（原判決誤載為三萬四千
元）、拆除浴室器具保護膜費九萬四千二百四十元及浴室器材遺
失費二十萬四千一百九十四元部分，依兩造系爭合約之估價單所
示，有關發電機部分，並不包含移交時油箱儲滿八小時油料費在
內，茂晉公司所稱之發電機規範係其與「業主」間之合約規格，
併作為系爭合約之附件，自不得以之認秉鉅公司負有將發電機油
箱儲滿八小時油料之義務。又按浴室器具所附之保護膜，旨在保
護器具不受外力破壞，保持器具之清潔及完整，茂晉公司指拆除
保護膜為秉鉅公司所負清潔之附隨義務，顯與一般人之合理認定
不符，觀之兩造系爭合約，亦無關於秉鉅公司負有此義務之約定
，此部分扣款，即乏依據。另茂晉公司辯稱浴室器材遺失一節，
始終未舉證證明遺失之器具及其遺失時間、金額等項，尤難採納
，茂晉公司仍應給付此二部分款項。關於不鏽鋼管追減帳款九
萬四千三百四十七元部分，茂晉公司固以其經國防部同意採購外
徑不符CNS規範，其他材質、厚度均符合 CNS-6331規範之不鏽鋼
管，因原約定價款係以外徑符合 CNS規範之價格計算，自應由秉
鉅公司工程款中，依該不鏽鋼管之重量比例，減帳計算扣除九萬
四千三百四十七元等語置辯，然依系爭合約工程發包作業單加註
事項所示，兩造約定由茂晉公司採購，按其實際支付之費用，自
各期應領工程款中扣除，除有經茂晉公司詢價結果較約定價格便
宜之情形，應經秉鉅公司認同後由秉鉅公司補貼差價外，秉鉅公
司僅須依約於各期工程款中扣還不鏽鋼管之採購費用，無庸再負
擔其他費用，至茂晉公司因鋼管規格與國防部所定不符，而遭國
防部追減工程款，係其另與國防部間之契約問題，與秉鉅公司無
涉，茂晉公司據以扣減秉鉅公司應得之此部分工程款，要屬無憑
。關於追加工程款部分，依系爭合約第四條及第八條之約定，
系爭工程之增減項目，本應依實作數量計算金額，因兩造於施作
前就此未經議價之程序而迭生爭執，即依九十二年九月二十七日
工程會議內容，亦難認兩造就追加工程第1-28項工程款業已達成
合意，自應以九十六年一月二十五日及九十七年四月三日電機技
師公會二次鑑定報告書及補充鑑定報告書之意見，即追加工作施
工費用總表第1-43項工程不屬合約書之項目及其合理金額一百六
十三萬九千七百十八元及追加工作材料總表第 1-8項材料內容不
屬於合約書之項目及合理價額二十九萬四千一百六十七元，其追
加工程款合計一百九十三萬三千八百八十五元為準，秉鉅公司請
求茂晉公司給付該追加工程款，洵屬有據。關於違約金約定，
秉鉅公司如未清理施工廢棄物，依系爭合約第十一條第一款後段
及第二十四條約定，該覓工清理費一百二十八萬一千二百十五元
，茂晉公司原可向秉鉅公司請求加倍扣款之違約金，但依兩造所
提出之事證資料，並斟酌社會經濟狀況及平衡兩造利益，該違約
金顯屬過高，應以五成即六十四萬零六百零八元為合理，茂晉公
司以此金額主張抵銷，為有理由。按秉鉅公司未扣減前系爭工程
款既為二百零三萬三千三百四十五元，加計追加工程款一百九十
三萬三千八百八十五元，並扣抵一百二十八萬一千二百十五元及
六十四萬零六百零八元抵銷後，尚應給付二百零四萬五千四百零
七元。從而，秉鉅公司據以請求茂晉公司給付該金額本息，即屬
正當，超過部分，則非有據，為其心證之所由得，並說明兩造其
他主張、抗辯及聲明證據因何不足採與不逐一論述之理由，因將
第一審所命茂晉公司給付超過二百零四萬五千四百零七元（七十
一萬九千九百四十八元）本息部分廢棄，改駁回該部分秉鉅公司
之訴（原判決主文第一行「二百零四萬五千四百零七元」之後漏
載「本息」二字），並就其餘部分維持第一審所為茂晉公司敗訴
之判決，駁回茂晉公司之其餘上訴。
一、關於廢棄發回部分【即原判決關於駁回茂晉公司對命其給付
七十一萬九千九百四十八元（即超過一百三十二萬五千四百五十
九元部分）本息之上訴部分】：
查油箱儲滿八小時油料費三萬三千元部分，依茂晉公司於第一、
二審各提出為兩造系爭合約附件（依第二十九條約定，為合約文
件之一部，效力同等）之規範書「九．附屬設備(二)」載明：「燃
油箱採不鏽鋼製，其容量應為該發電機組連續滿載運轉八小時所
需油量，油箱並應於移交時儲滿上述油量」等語（分見一審卷(一)
一五○、一六五頁及原審卷三五～三七頁）及加滿該油箱油料費
計三萬三千元之統一發票為證（分見一審卷(二)九八頁及原審卷三
八頁）。原審未遑注及，竟為相反之認定，已有認定事實不憑卷
內所存資料之違法。且拆除浴室器具護膜費九萬四千二百四十元
部分，依電機技師公會九十七年五月二十三日函復原法院附件之
「鑑定內容」２載明：「……衛浴器具保護膜之拆除，依一般交
易習慣，應由最後承攬安裝者負責」云云（見原審卷一三八、一
三九頁）。原審未予斟酌，恝置不論，並有判決不備理由之違法
。又衛浴器材遺失二十萬四千一百九十四元部分，依秉鉅公司於
第一審所提原證十之該公司九十二年一月二十二日備忘錄所載內
容，似已是認九十二年一月二十二日前有遺失衛浴器材其事（見
一審卷(一)三二二頁），茂晉公司於原審復提出該遺失衛浴器材配
件扣款明細及出貨人出具之統一發票九紙為憑（分見原審卷三九
、四○、一九○～二○三頁），參諸兩造系爭合約第十六條及合
約附件之工程發包作業單第４大項其他項目第15小項約定，在工
程未經「業主」正式驗收前，全部「業主」供料之器材，承包商
負保管之責任以觀，原審未予深究，遽以茂晉公司始終未舉證證
明遺失之器具及其遺失之時間及金額等由而為其不利之論斷，即
非無再進一步推求之必要。另不鏽鋼管扣減帳款九萬四千三百四
十七元部分，茂晉公司於原審曾辯稱：伊所購之該不鏽鋼管，係
經國防部同意變更採購外徑不符 CNS規範，其他材質、厚度均符
合CNS-6331規範之不鏽鋼管（屬較低價格之材料），與兩造合約
原約定規格、材質為外徑符合 CNS規範之不鏽鋼管價格（屬較高
價格之材料）既有異，即無秉鉅公司提出原證十一系爭合約工程
發包作業單加註事項約定之適用，且該不鏽鋼管依國防部減帳方
式淨減九萬四千三百四十七元，當應於工程款中扣除，否則秉鉅
公司即受有九萬四千三百四十七元之不當得利等語，並於原審提
出附件五、六之函文為證（分見原審卷三一、三二及四三～四六
頁）。原審未詳予深究，遽行判決，不免速斷。次查追加材料款
之自動灑水設備增加4”昇桿式閘閥 43只共十二萬三千三百六十
七元部分，固不屬於合約範圍之追加，但茂晉公司就此指稱：依
電機技師公會鑑定報告，認秉鉅公司未依原合約第一八一頁五，
裝置自動警報前後逆止閥86只，以之與上述之十二萬三千三百六
十七元相抵銷結果，並未有追加材料之情形等語（見原審一四八
、一四九頁），核與其於原審提出之附件八工程詳細表所載，該
前後逆止閥一套單價七千三百五十八元（總價為三十一萬六千三
百九十四元）似無不符（見同上卷四八、四九頁），原審未併予
審酌，亦有可議。再廚房外牆排煙罩6" 488只共十七萬零八百元
部分，依電機技師公會九十七年五月二日函復原法院之「鑑定報
告書」結論(二)補充鑑定結果第十四頁三載明：「法院附件三～(一)
第十頁次排煙罩 488只，九十七年二月十九日現場會同茂晉公司
曾文生先生、秉鉅公司梁森發先生會勘，與附件三～(一)第十頁次
排煙罩 488只數量相符，屬合約範圍」，並經兩造同意以十一萬
六千一百九十元結算給付（見原審卷六一頁之工程估價單），原
審未說明其取捨意見，逕為此部分茂晉公司敗訴之判決，尤嫌未
洽。上訴論旨，執以指摘原判決關此部分不當，求予廢棄，不能
認為無理由。
二、關於駁回上訴部分（即原判決關於駁回茂晉公司對命其給付
一百三十二萬五千四百五十九元本息之上訴及駁回秉鉅公司請求
給付一百九十二萬一千八百二十三元本息之訴部分）：
查原審本於上述理由而為此部分兩造敗訴之判決，經核於法並無
違背。上訴論旨，仍就原審採證、認事之職權行使，已論斷說明
者或其他與判決結果不生影響之理由，分別指摘原判決不利於己
部分不當，求予廢棄，均無理由。
據上論結，本件茂晉公司之上訴為一部有理由，一部無理由；秉
鉅公司之上訴為無理由。依民事訴訟法第四百七十七條第一項、
第四百七十八條第二項、第四百八十一條、第四百四十九條第一
項、第七十八條，判決如主文。
中    華    民    國  九十八  年    八    月   十三   日
                      最高法院民事第五庭
                          審判長法官  朱  建  男
                                法官  顏  南  全
                                法官  林  大  洋
                                法官  沈  方  維
                                法官  阮  富  枝
      本件正本證明與原本無異
                                      書  記  官
中    華    民    國  九十八  年    八    月  二十五  日
                                                     m


司法院資訊處製作；財團法人民間司法改革基金會備份。
